【裁判字號】    97,上易,872
【裁判日期】    971209
【裁判案由】    詐欺
【裁判全文】
臺灣高等法院高雄分院刑事判決         97年度上易字第872號
上  訴  人
即  被  告  乙○○原名李茂雄.
                    現另案羈押於臺灣屏東看守所
上列上訴人因詐欺案件，不服臺灣屏東地方法院96年度易字第13
7 號中華民國97年7 月22日第一審判決（起訴案號：臺灣屏東地
方法院檢察署95年度偵字第5390號），提起上訴，本院判決如下
：
    主  文
上訴駁回。
    事  實
一、乙○○與蕭宇男（已判決確定）及另一姓名籍址不詳之成年
    男子，基於共同意圖為自己不法所有之犯意聯絡，合組「金
    光黨」之詐騙集團，由乙○○擔任司機，駕駛車牌號碼3459
    -MG 自用小客車（乙○○向車主許博顯所購買，當時尚未過
    戶）搭載蕭宇男及該不詳姓名成年男子，以裝瘋賣傻之方式
    ，在屏東市尋找年老婦人行騙，俟於民國95年6 月22日9 時
    15分許，甲○○在屏東市○○路國仁醫院探視其子後，至屏
    東市○○路屏東商業技術學院（民生家商對面）前之公車站
    牌，準備搭乘公共汽車返回其於屏東縣內埔鄉龍泉村之住處
    ，李茂雄駕駛上開自用小客車搭載蕭宇男及該不詳姓名成年
    男子途經該處，見甲○○老弱可欺，即由蕭宇男及該不詳姓
    名成年男子下車，蕭宇男上前與甲○○搭訕，佯稱其旁之年
    輕人（即該不詳姓名成年男子）因其父母向他人倒會，身上
    皮包帶有現金新台幣（下同）90萬元，只要有人拿一疊鈔票
    給他看，該不詳姓名男子就會拿出一疊鈔票給你，並佯打開
    皮包，露出鈔票以取信甲○○，甲○○不疑有詐，與蕭宇男
    等人搭上李茂雄上開自用小客車，返回其於屏東縣內埔鄉○
    ○村○○路之住處，拿取金飾2 兩及其於龍泉郵局00000000
    000000號儲金簿，再由李茂雄等人開車載至內埔鄉○○路26
    5 號龍泉郵局前，因甲○○不識字，由蕭宇男先下車至該郵
    局拿出取款條一張，返回車上填寫20萬元金額後，再交由甲
    ○○下車至該郵局領取現金20萬元，上車後，現金及金飾均
    交給蕭宇男，蕭宇男裝勢拿給該不詳姓名男子觀看，之後趁
    機以麵條四包之包裹調包，得手後，將甲○○載至內埔鄉東
    勢村青島啤酒廠前騙其下車，甲○○苦等1 小時餘始搭公共
    汽車返家，回家後打開包裹始悉受騙，惟甲○○至95年6 月
    24日方向警方報案，嗣警方調取相關路口來往車輛之監視紀
    錄及至龍泉郵局調取當日之監視錄影帶，因而循線查獲。
二、案經屏東縣警察局內埔分局報告台灣屏東地方法院檢察署檢
    察官偵查起訴。
    理  由
壹、程序方面：
一、按被告之自白，非出於強暴、脅迫、利誘、詐欺、疲勞訊問
    、違法羈押或其他不當方法，且與事實相符者，得為證據，
    刑事訴訟法第156 條第1 項定有明文。本件被告乙○○於警
    詢中就部分案情所為之自白，被告從未抗辯上開自白有何遭
    受刑求逼供之情事，且參以被告曾有多項犯罪前科，對刑事
    偵查程序應非陌生，衡情亦不致因面對警員而恐懼，任意受
    警員指示，故意為虛偽之自白，從而，上開自白應有證據能
    力。
二、被告以外之人（包括證人、鑑定人、告訴人、被害人及共同
    被告等）於審判外之陳述雖不符刑事訴訟法第159 條之1 至
    之4 等四條之規定，而經當事人於審判程序同意作為證據，
    法院審酌該言詞陳述或書面陳述作成時之情況，認為適當者
    ，亦得為證據；當事人、代理人或辯護人於法院調查證據時
    ，知有刑事訴訟法第159 條第1 項不得為證據之情形，而未
    於言詞辯論終結前聲明異議者，視為有前項之同意，刑事訴
    訟法第159 條之5 定有明文。立法意旨在於傳聞證據未經當
    事人之反對詰問予以核實，原則上先予排除。惟若當事人已
    放棄反對詰問權，於審判程序中表明同意該等傳聞證據可作
    為證據；或於言詞辯論終結前未聲明異議，基於尊重當事人
    對傳聞證據之處分權，及證據資料愈豐富，愈有助於真實發
    見之理念，且強化言詞辯論主義，使訴訟程序得以順暢進行
    ，上開傳聞證據亦均具有證據能力。本件證人被害人甲○○
    於警詢及偵查中所為陳述，證人羅振川於司法警察調查中所
    為之陳述，當事人於本院準備程序明示同意作為證據，本院
    審酌上開筆錄作成時，較無人情施壓或干擾，亦無不當取供
    之情形，認為以之作為本案之證據亦屬適當，是其等於警詢
    及偵查筆錄之證言自具有證據能力。
三、又查被害人甲○○因本案在檢察官面前作成未經具結之陳述
    筆錄，係屬被告以外之人於偵查中向檢察官所為之陳述，本
    質上屬於傳聞證據，惟嗣經本院以證人之身分傳喚甲○○到
    庭具結而為陳述，並經被告行反對詰問，且衡諸檢察官於偵
    查中訊問時，原則上均能遵守法律規定，不致違法取供，其
    可信度極高，復未經被告、辯護人具體釋明上開供述有何顯
    不可信之情況，應認上開被害人甲○○於偵查中未經具結之
    供述具有證據能力。
四、刑事訴訟法第159 條之4 規定，除前三條之情形外，下列文
    書亦得為證據：「一除顯有不可信之情況外，公務員職務上
    製作之紀錄文書、證明文書。二除顯有不可信之情況外，從
    事業務之人於業務上或通常業務過程所須製作之紀錄文書、
    證明文書。三除前二款之情形外，其他於可信之特別情況下
    所製作之文書。」本件甲○○龍泉郵局00000000000000號儲
    金簿影本、乙○○所使用之0000000000、0000000000號行動
    電話於95年6 月21、22日與被告蕭宇男所使用之0000000000
    號之行動電話之通聯記錄，係從事業務之人於業務上或通常
    業務過程所須製作之文書，經查亦無顯不可信之情況，上開
    文書應具有證據能力。
五、傳聞法則乃對於被告以外之人於審判外之言詞或書面陳述，
    亦即針對被告以外之人於審判外以言詞或書面所為之供述證
    據而為規範。卷附蒐證照片及龍泉郵局監視器之翻拍照片多
    幀，乃以科學、機械之方式，對於所拍攝內容所為忠實且正
    確之記錄，上開照片在性質上亦非供述證據，無刑事訴訟法
    第159 條第1 項規定之適用。
貳、實體事項：
一、訊據上訴人即被告乙○○則否認有何上開共同詐欺之犯行，
    辯稱：「我並沒有參與該詐欺犯行，當時我只是開自用小客
    車路過，順路搭載被害人甲○○、蕭宇男及不詳姓名之男子
    賺錢而已，並不認識蕭宇男」、於本院辯稱「我駕駛自用小
    客車違規載客營業，受被害人甲○○及蕭宇男並另外一個不
    詳姓名的人自稱姐弟三人僱用而載之，先到甲○○家中，再
    到郵局領錢，再將甲○○載到內埔鄉青島啤酒廠前讓她下車
    ，最後被害人甲○○他們拿900 元的車資給我。」云云
二、經查：
  (一)證人即共同被告蕭宇男對於上開犯罪事實，坦承不諱，並已
    判決確定。
  (二)被害人甲○○前述被騙經過，業據其於警詢、偵查及原審審
    理中證述明確，核與被告蕭宇男供述相符，並有甲○○上開
    郵局存款簿影本及屏東縣內埔鄉龍潭村龍潭郵局監視器之翻
    拍照片6 張在卷可證，其確有前述被詐騙之事實，應可認定
    。故本案所應審究者，應係被告乙○○與蕭宇男及不詳姓名
    男子間有無犯意之聯絡。
  (三)證人即被害人甲○○於原審法院審理時結證稱：「他們開車
    帶我去的，就是在庭被告蕭宇男說那是他（即被告乙○○）
    的司機，揮手就叫過來，我的錢被他們騙走後，到了龍泉，
    他們還不讓我下車，說要去看小姐，後來把我載到酒廠旁邊
    的電線桿，然後叫我下車等他們，結果我連皮包內的4 、5
    千元也被騙走。」、「蕭宇男說司機是他僱用的，所以沒有
    跟我收錢。」等語（見原審卷第97、98頁），此與被告乙○
    ○辯稱：「當時我只是開自用小客車路過，順路搭載被害人
    甲○○、蕭宇男及不詳姓名之男子賺錢而已」等語，顯然不
    符。又觀諸被告乙○○當時所駕駛車牌號碼3459-MG 小客車
    ，係一般自用小客車，並非營業用計程車，此有該車輛之照
    片兩張在卷可稽，被告所駕駛之車輛既然是屬於一般自用小
    客車，而非營業用計程車，則衡情，被告當不可能任意在路
    上搭載乘客，並收取費用，且一般民眾也不可能在路旁任意
    搭乘被告所駕駛之自用小客車，此更益徵被告上開所辯，顯
    與常理有違，應不足採信。
  (四)又觀諸被告於警詢中之供述：「案發前一天，綽號『也將』
    （日語發音）之男子至潮州鎮○○路98號找我，要我隔日至
    屏東市郵局搭載他，於95年6 月22日上午9 時15分許，我駕
    駛車號3459-MG 號自用小客車由高雄至屏東市郵局搭載他及
    一名不詳姓名之中年人，順路至屏東市國仁醫院前車牌站前
    ，他們2 人就下車，跟一位老婦人講話後，老婦人就上我車
    ，向我說要到內埔，後來又說要到中林村，老婦人就下車至
    她家中拿東西，再至龍泉郵局領錢」等語（見警卷第13頁）
    ，可知綽號「也將」之男子曾在案發前一天找被告乙○○擔
    任司機工作，參以被告蕭宇男復於原審法院審理時供稱，我
    綽號亦叫「也將」，及被告乙○○所使用之0000000000、00
    00000000號行動電話於95年6 月21、22日與被告蕭宇男所使
    用之0000000000號之行動電話有多次聯繫等情，此有上開行
    動電話之通聯記錄在卷可稽，足見被告乙○○認識被告蕭宇
    男，本即熟識，且於案發前一日互邀擔任司機同車外出行動
    無誤。是被告乙○○嗣後辯稱，其不認識蕭宇男，並沒有參
    與本案詐欺犯行等語，顯然與上開事證不符，應不足採信。
  (五)被告乙○○於本案中分擔負責駕車搭載而夥同被告蕭宇男及
    該不詳姓名之成年人同行，而由被告蕭宇男及不詳姓名之成
    年男子向被害人施展詐術，遂行本件犯行。被害人甲○○搭
    乘被告乙○○之違規營業車，但卻未獲得相當之酬勞，此經
    證人即被害人甲○○於原審法院審理時到庭證稱：「案發當
    天因係有被告蕭宇男招喚被告乙○○所駕車輛，故我不認為
    應由我給付車資，故未曾付款給被告乙○○」等語明確，而
    被告蕭宇男、乙○○亦均稱被告蕭宇男及該名姓名不詳之成
    年男子未曾給付車資給被告乙○○，則被告蕭宇男既未自車
    資中獲得利益，被告乙○○稱「被害人甲○○他們拿900 元
    的車資給我」，然被告等人得手後，係令被害人甲○○於路
    旁先行下車揚長而去，益徵「被告擔任司機，夥同而載送蕭
    宇男及姓名籍址不詳之成年男子，外出逡巡尋找目標，各以
    不同角色動作相互配合而施詐被害人」，被告係自被害人被
    騙款項中朋分得財。
  (六)被告乙○○於警詢中亦先後供稱：「當時我向羅振川說：『
    我搭載朋友，朋友向人騙到一條20幾萬元』。」、「蕭宇男
    有找過我1 次，蕭宇男開口問我：『警方是否有查到你，並
    問我有沒有說些什麼』。我回答蕭宇男說：『警方已經查到
    我的車子了，並有錄影帶拍攝到，所以我沒有辦法辯解了，
    已經將事實告訴警方了』。」等語（見警卷第16頁及偵查卷
    第16頁），依其上開所述，可知被告乙○○早就明知被告蕭
    宇男等人詐欺被害人之犯行，且所詐騙之金額為20幾萬元，
    況且，倘若被告乙○○並非共犯之一員，則衡情，被告蕭宇
    男豈會挑選被告乙○○之車輛犯案，更不可能讓被告乙○○
    知道渠等所詐騙被害人所得之金額為20幾萬元，足見被告乙
    ○○與蕭宇男等人間，確有犯意聯絡及行為分擔甚明。
三、按刑法業於94年2 月2 日修正公布部分條文，並於95年7 月
    1 日施行（以下簡稱現行刑法，95年7 月1 日施行前之刑法
    簡稱修正前刑法）。依現行刑法第2 條第1 項規定：「行為
    後法律有變更者，適用行為時之法律。但行為後之法律有利
    於行為人者，適用最有利於行為人之法律。」。又本次修正
    涵蓋之範圍甚廣，故比較新舊法時，應就罪刑有關之共犯、
    牽連犯、連續犯、有無累犯加重、自首減輕暨其他法定加減
    原因與加減例等一切情形，綜其全部罪刑之結果而為比較，
    復有最高法院95年5 月23日95年度第8 次刑庭會議決議可資
    參照。查，本案係於95年7 月1 日前發生之犯罪行為，於95
    年7 月1 日刑法施行後，有新舊法律比較適用情形，茲：
  (一)刑法第28條原規定：「二人以上共同『實施』犯罪之行為者
    ，皆為共同正犯」，被告行為後，新法修正為：「二人以上
    共同『實行』犯罪之行為者，皆為共同正犯」；將舊法之「
    實施」修正為「實行」。原「實施」之概念，包含陰謀、預
    備、著手及實行等階段之行為，修正後僅共同「實行」犯罪
    行為始成立共同正犯。是新法共同正犯之範圍已有限縮，排
    除陰謀犯、預備犯之共同正犯。新舊法就共同正犯之範圍既
    因此而有所變動，自屬犯罪後法律有變更，而非僅屬純文字
    修正，應有新舊法比較適用之問題。以新法為有利於被告，
    應適用新法之規定（最高法院96年度台上字第4901、4923、
    5017、5510號判決要旨參照）。
  (二)現行刑法第2 條第1 項明文規定：「行為後法律有變更者，
    適用行為時之法律。但行為後之法律有利於行為人者，適用
    最有利於行為人之法律。」惟此「法律變更」與法律修正之
    概念有別；所謂法律變更應係指因法律修正而「刑罰」有實
    質之更異而言（如修正後新舊法法定本刑輕重變更），始有
    依上開規定為準據法而比較適用新法或舊法之問題。如新舊
    法處罰之輕重仍然相同，並無有利或不利之情形，即無適用
    上開規定為比較之餘地，自應依一般法律適用之原則，適用
    現行、有效之裁判時法論處。…依刑法施行法第1 條之1 之
    立法說明，謂該條文第2 項係「考量新修正之刑法施行後，
    不再適用『現行法規所定貨幣單位折算新台幣條例』，為使
    罰金數額趨於一致，避免衍生新舊法比較適用問題，以緩和
    實務適用法律之衝擊之前提下，規定第2 項如上」等詞，顯
    見刑法施行法第1 條之1 第2 項增訂後，自無再就「現行法
    規所定貨幣單位折算新台幣條例」、「罰金罰鍰提高標準條
    例」比較新舊法適用之問題（最高法院96年度台上字第4185
    號判決要旨參照）。
四、核被告乙○○所為，係犯刑法第339 條第1 項之詐欺取財罪
    。按共同正犯之成立，有以共同犯意而共同實施犯罪構成要
    件之行為者，有以自己犯罪之意思，參與犯罪構成要件以外
    之行為者，有雖以幫助他人犯罪之意思而參與犯罪構成要件
    之行為者，有以自己犯罪之意思，事前同謀推由一部分實施
    犯罪之行為者，均屬之，司法院大法官會議釋字第109 號解
    釋可供參考。蓋共同正犯，係共同實施犯罪行為之人，在共
    同意思範圍內，各自分擔犯罪行為之一部，相互利用他人之
    行為，以達其犯罪之目的，其成立不以全體均參與實施犯罪
    構成要件之行為為要件。共同正犯之意思聯絡，不以數人間
    直接發生者為限，間接之聯絡者，亦包括在內，復不限於事
    前有所謀議，僅於行為當時有共同犯意之聯絡，於行為當時
    ，基於相互之認識，不論明示通謀或相互間默示合致，以共
    同犯罪之意思參與，均屬之；而行為分擔，亦不以每一階段
    皆有參與為必要，倘具有相互利用其行為之合同意思所為，
    仍應負共同正犯之責，良以共同正犯，於合同意思範圍內，
    組成一共犯團體，團體中任何一人之行為，均為共犯團體之
    行為，他共犯均須負共同責任，初無分別何一行為係何一共
    犯所實施之必要（最高法院55年度台上字第522 號、87年度
    台非字第35號、85年度台上字第4962號、88年度台上字第22
    30號、第2858號判決、最高法院28年上字第3110號、73年台
    上字第1886號、77年台上字第2135號判例意旨參照）。被告
    乙○○、蕭宇男與前開另一名不詳年籍之成年男子就上開犯
    行間，有犯意之聯絡及行為之分擔，應為共同正犯。
五、原審就此部分，依刑法第2 條第1 項、第339 條第1 項、第
    28條，中華民國96年罪犯減刑條例第2 條第1 項第3 款、第
    7 條，漏引刑法施行法第1 條之1 ，審酌被告乙○○不思正
    當工作夥同殘障之蕭宇男及另一不詳姓名成年男子，利用被
    害人年老，且智識淺薄之機會，向被害人欺瞞遊說施以詐術
    ，企圖藉以詐取金錢，而獲不義之財，完全不顧被害人將因
    而受財產上及精神上之嚴重打擊，並嚴重破壞社會安寧，且
    被告乙○○犯後猶飾詞否認犯行，完全未見悔悟之犯後態度
    等一切情狀，量處處有期徒刑1 年6 月。被告犯罪時間係在
    96年4 月24日以前，且所犯合於減刑條件，應依中華民國96
    年罪犯減刑條例第2 條第1 項第3 款，減其刑期二分之一為
    有期徒刑9 月。認事用法尚無不合，量刑亦稱妥適，被告上
    訴意旨否認犯罪，空言指摘原判決不當，並無可取，為無理
    由，應予駁回。
六、另被告蕭宇男部分，已經原審判決確定，不另論列，附此敘
    明。
據上論斷，應依刑事訴訟法第368條，判決如主文。
本案經檢察官陳宗吟到庭執行職務。
中    華    民    國    97    年    12    月    9     日
                  刑事第二庭  審判長法  官  林正雄
                                    法  官  黃壽燕
                                    法  官  陳啟造
以上正本證明與原本無異。
不得上訴。
中    華    民    國    97    年    12    月    9     日
                                    書記官  彭筱瑗
不得上訴。
附錄本判決論罪科刑法條：
中華民國刑法第339條第1項
（普通詐欺罪）
意圖為自己或第三人不法之所有，以詐術使人將本人或第三人之
物交付者，處5 年以下有期徒刑、拘役或科或併科1 千元以下罰
金。


司法院資訊處製作；財團法人民間司法改革基金會備份。
